【裁判字號】    93,上,120
【裁判日期】    950517
【裁判案由】    損害賠償
【裁判全文】
臺灣高等法院高雄分院民事判決           93年度上字第120號
上  訴  人  甲○○
被上訴人    戊○○
            丁○○
            丙○○
兼共    同
訴訟代理人  乙○○
上列當事人間請求損害賠償事件，上訴人對於民國93年5 月17日
臺灣高雄地方法院92年度訴字第3440號第一審判決提起上訴，本
院於95年5月3日言詞辯論終結，判決如下：
    主      文
原判決關於駁回上訴人後開第二項之訴部分，並訴訟費用之裁判
廢棄。
被上訴人乙○○應給付上訴人新台幣陸拾壹萬柒仟參佰參拾參元
，及自民國九十三年一月十六日起，至清償日止，按週年利率百
分之五計算之利息。
其餘上訴駁回。
第一、二審訴訟費用，由被上訴人乙○○負擔三分之一，餘由上
訴人負擔。
    事實及理由
一、上訴人主張：上訴人為門牌號碼高雄市三民區○○○路195
    之1 號建物（以下簡稱195 之1 號建物）之所有人、同路19
    7 號建物（以下簡稱197 號建物）之共有人（應有部分6 分
    之1） ，與被上訴人4 人共有之同路195 號建物（以下簡稱
    195 號建物）相鄰。民國91年3 月17日下午5 時許，195 號
    建物因被上訴人管理不周而失火，並延燒至195 之1 、197
    號建物，致上訴人受有建物修復費用107 萬100 元之損害。
    又上訴人先前將195 之1 號建物出租予蔡文隆，因前揭火災
    蔡文隆受有屋內財物損失，另林辛章所有同路191 號建物亦
    因火災波及燒燬一部分，上訴人分別代墊賠償蔡文隆20萬元
    、賠償林辛章50萬元，並受讓該2 人之損害賠償請求權，茲
    以起訴狀繕本之送達為債權讓與之通知等情，爰依民法第19
    1 條及侵權行為、債權讓與之法律關係，求為命被上訴人連
    帶給付177 萬100 元，及自起訴狀繕本送達翌日起即93年1
    月16日起至清償日止，按週年利率5%計算之利息之判決。（
    原審駁回上訴人之請求，上訴人就敗訴部分其中157 萬100
    元及其利息，聲明上訴）。上訴人於本院聲明：(一)原判決駁
    回上訴人後開第二項之訴部分廢棄。(二)被上訴人應連帶給付
    上訴人157 萬100 元，及自起訴狀繕本送達翌日即93年1 月
    16日起至清償日止，按週年利率5%計算之利息。
二、被上訴人則以：91年3 月17日下午5 時許，被上訴人共有之
    195 號建物固然連同相鄰之195 之1 、197 號建物暨屋內財
    物遭火焚毀，但該次火災之起火點是否為被上訴人共有之19
    5 號建物並非無疑。其次，實際使用195 號建物之被上訴人
    乙○○，甫於88年3 月間，方僱工將舊線路之電源拆掉，並
    以外接方式重接用新電線；又係於火災發生之4 個月前，即
    將原所經營之飲食店營業他遷，且陸續將較耗電之冷凍櫃移
    走，而亦無用電過量之可能；是以被上訴人對於195 號建物
    之管理，實難謂有何欠缺。縱認被上訴人對195 號建物之管
    理有所疏失，惟所列之修復、屋內財物等損害項目也顯有不
    實或過高等情事，並漏未扣除折舊部分，自難認有理由等語
    ，資為抗辯，並為駁回上訴之聲明。
三、兩造不爭執之事實：
  (一)被上訴人共有由被上訴人乙○○保管使用之195 號建物，於
    91年3 月17日下午5 時許，連同相鄰之上訴人所有195 之1
    、共有197 號建物暨屋內財物，一併遭火燒燬。
  (二)被上訴人自88年3 月至91年3 月17日發生火災時，從未斷水
    斷電。
  (三)91年3 月17日下午發生火災，被上訴人於同年8 月始到現場
    清理，隔半個月後，上訴人才把被上訴人燒過的房屋拆掉。
  (四)被上訴人乙○○涉嫌公共危險案件，業經判決無罪確定在案
    ，有本院92年度上易字第255號刑事判決。
四、本件兩造所爭執之處，在於：(一)91年3 月17日下午5 時許發
    生之火災，起火點是否為被上訴人共有之195 號建物所引起
    ？(二)被上訴人就195 號建物之保管是否有欠缺？(三)上訴人是
    否可請求被上訴人連帶賠償損害？其可請求賠償之金額為多
    少？茲分述如下：
  (一)91年3 月17日下午5 時許發生之火災，起火點是否為被上訴
    人共有之195 號建物所引起？
    經查，上訴人主張該次火災之火勢，是由被上訴人共有之19
    5 號建物開始延燒，並波及至相鄰之195 之1 、197 號建物
    等情，業據證人蔡文隆迭於被上訴人乙○○公共危險刑事案
    件警訊、偵審中證稱：事發當時我原在195 之1 建物，等待
    病人前來問診，忽然我聞到一陣濃濃的火燒煙味，並發現與
    195 號建物相連之那面牆壁有火光，遂急忙前去195 號建物
    門前觀察，那時195 號建物一樓之大門雖深鎖無從進入，但
    整棟建物當時之外觀即可瞭解該棟建物已經陷入火海，並有
    延燒至左右建物之趨勢，我隨即撥打119 請求協助，並大喊
    「失火」來提醒大家注意等語明確；並核與證人黃文良於警
    訊中證述：事發當時我本在與195 號建物東邊第二間之忠孝
    一路487 號建物內包裝茶葉，因為聽到鄰居蔡文隆大喊「失
    火」，我才趕跑出建物外觀察火勢，當時195 號建物之二樓
    頂已在冒煙，我也隨即加入救火行列等語相符，而均堪採信
    。佐以高雄市政府消防局派員勘查火災現場後，發現195 號
    建物一樓樓梯北側雙層天花板面嚴重燒穿，且相對應隔間、
    牆面、燒穿點呈現Ｖ字型，並據以研判195 號建物一樓樓梯
    北側雙層天花板之裝潢隔間應為起火點，有該局火災原因調
    查報告書附於警卷足憑，顯見91年3 月17日下午5 時許發生
    之火災，起火點為被上訴人共有之195 號建物所引起，被上
    訴人空言否認其共有之195 號建物為此次火災之起火點云云
    ，並不足採。
  (二)上訴人主張被上訴人195 號建物之保管有欠缺，請求賠償損
    害，是否有理？
  1.按土地上之建築物或其他工作物所致他人權利之損害，由工
    作物之所有人負賠償責任。但其對於設置或保管並無欠缺，
    或損害非因設置或保管有欠缺，或於防止損害之發生，已盡
    相當之注意者，不在此限，民法第191 條第1 項定有明文。
    土地上之建築物或其他工作物使他人權利遭受損害時，應推
    定其所有人就設置或保管有欠缺，被害人於請求損害賠償時
    ，對於此項事項無須負舉證責任，方能獲得周密之保護，此
    觀上開條文之立法理由甚明。
  2.經查，此次火災起火點附近散佈之電線經送請內政部消防署
    鑑定後，消防單位以送鑑之電路實心線熔痕呈現大孔度及柱
    狀晶之短路特徵，研判熔痕為通電中電線短路所造成之通電
    痕，並進而推論此次火災之起火原因，以電線短路後引燃附
    近可燃物，擴大造成火災之可能性最大，有該署火災證物鑑
    定報告等件附於警卷足稽；而造成電線短路之原因，有可能
    是電線過於老舊，也有可能係電線負載過量所導致，此外，
    若電線遭老鼠齧咬過，也有短路之可能，至本次電線短路之
    確切原因，由於在場電線燃燒之情形過於嚴重，已無從加以
    研判短路原因等情，業據鑑定證人即高雄市政府消防局鑑識
    科組長黃永富於刑事案件一審審理中，到庭證述明確，自堪
    信為真實。故而，此次火災之發生，或係導因於被上訴人疏
    於汰換電線或用電過量，或係老鼠囓咬行為所致。本件上訴
    人係依民法第191 條規定請求被上訴人負損害賠償責任，則
    自應由被上訴人對電線是否過於老舊，電線負載是否過量已
    盡相當注意防範，或對老鼠可能造成之災害亦已防止等情負
    舉證之責，方能稱其已盡善良管理人之注意而免責。被上訴
    人所辯被上訴人乙○○甫於88年3 月間，方僱工將舊線路之
    電源拆掉，並以外接方式重接用新電線；又係於火災發生之
    4 個月前，即將原所經營之飲食店營業他遷，且陸續將較耗
    電之冷凍櫃移走，而亦無用電過量之可能等語，業據證人許
    茂松於刑事案件審理時證稱：蕭金良僱請我為195 號建物重
    新接用做生意所需之220 度電，我評估蕭金良所需之用電量
    後，把舊電線之電源拆除（但裝潢間內的舊電線因拆除不易
    ，就沒有拆走），並以明線、外接之方式，重新接用管徑較
    粗之電線等語屬實，並有台灣電力股份有限公司高雄區營業
    處Ｄ高雄字第91110331、91070266號函暨用電資料表分別附
    於刑事案件偵審卷宗足稽，固堪信為真實。惟查，本件被上
    訴人稱其以明線外接方式接，其電線更應有防鼠輩咬嚙設備
    ，其未作防鼠輩咬嚙設備，自屬保管有欠缺。況被上訴人陳
    稱：「火災發生前4 個月就沒有在那裡做生意了，．．．，
    火災發生時，我也沒有住在那邊，是蔡文隆通知我，才知道
    發生火災。」「被上訴人自88年3 月至91年3 月17日發生火
    災時，從未斷電。」等語觀之（本院卷第64、65頁），被上
    訴人既不住在系爭建物，又未斷電，其電線更應有防鼠輩咬
    嚙設備其未作防鼠輩咬嚙設備，而引起本件火災即難認其已
    盡善良管理人之注意義務，自屬保管有欠缺。至於被上訴人
    乙○○涉嫌公共危險案件，雖經本院92年度上易字第255 號
    刑事判決無罪確定在案，惟該判決係以並無直接證據足以證
    明此次火災是因被上訴人過失所致，與本件係因被上訴人對
    建物之保管有欠缺，應負賠償損害不同，故上開判決並不能
    為被上訴人有利之認定。
  (三)上訴人是否可請求被上訴人連帶賠償損害？上訴人可請求賠
    償之金額為多少？
  1.查195 號建物雖係被上訴人共有，惟實際係由被上訴人乙○
    ○個人在管理使用，已據乙○○陳明在卷，且為上訴人所是
    認 (本審卷133 頁)， 民法第191 條第1 項固規定由所有人
    負賠償責任，惟此條項並將保管無欠缺者負其賠償之責，顯
    見該條所規定之賠償義務人以實際負保管使用責任之人建築
    物所有人為限，則本件自應由負實際管理使用之被上訴人乙
    ○○一人負賠償責任。被上訴人戊○○、丁○○、丙○○既
    未實際使用195 號建物，自難令其負責。
  2.次查，195 之1 號建物為上訴人所有、同路197 號建物為上
    訴人共有（應有部分6 分之1） ，有高雄市稅捐稽徵處三民
    分處房屋稅繳納證明書（放本院證物袋）可稽。上訴人主張
    此次火災花費修建費用，195 之1 號建物為61萬4,700 元、
    197 號建物為45萬5,400 元，共計107 萬100 元，雖據提出
    估價單為證。惟查，195 之1 號及197 號建物於火災發生時
    為木造，而上訴人提出之上開估價單係火災發生後興建費用
    ，為上訴人所不爭（本院卷第114 頁），按負損害賠償責任
    者，除法律另有規定或契約另有訂定外，應回復他方損害發
    生前之原狀；不能回復原狀或回復顯有重大困難者，應以金
    錢賠償其損害，民法第213 條第1 項、第215 條分別定有明
    文。195 之1 號及197 號木造建物既經火災燒燬，依上開法
    條規定，上訴人僅能請求燒燬當時該木造建物價值，上訴人
    請求火災發生後重新建造費用，自屬無從准許。而91年3 月
    17日發生火災時，195 之1 號建物現值為11萬2,600 元，19
    7 號建物現值為2 萬8,400 元，惟197 號建物被上訴人僅有
    6 分之1 應有部分權利，有高雄市稅捐稽徵處三民分處95年
    2 月13日高市稽三房字第0953903976號函（本院卷第121 頁
    ）及房屋稅繳納證明書（放本院證物袋）可稽。是上訴人得
    請求195 之1 號及197 號建物遭燒燬之損害為11萬7,333 元
    〔112,600 ＋（28,400×1/6） 〕。又上訴人主張先前將19
    5 之1 號建物出租予蔡文隆，因前揭火災蔡文隆受有屋內財
    物損失，另林辛章所有同路191 號建物亦因火災波及燒燬一
    部分，上訴人分別代墊賠償蔡文隆20萬元、賠償林辛章30萬
    元等情，核與證人蔡文隆證稱：「我的房子物品損害金額，
    我也有折舊計算，我已經向上訴人拿了20萬元的賠償。」等
    語（原審卷第48頁）及證人林辛章證稱：「系爭火災的經過
    是於下午發生的，．，上訴人有給我30萬元。」等語（原審
    卷第85頁）大致相符，而證人蔡文隆上開屋內財物及林辛章
    191 號建物一部分因火災燒燬之事實，已據證人蔡文隆、林
    辛章證述屬實，足證蔡文隆、林辛章確受有損害。參以民事
    訴訟法第222 條第2 項規定：「當事人已證明受有損害而不
    能證明其數額或證明顯有重大困難者，法院應審酌一切情況
    ，依所得心證定其數額。」，本院參酌證人蔡文隆、林辛章
    上開證詞，認上訴人代墊賠償蔡文隆20萬元、賠償林辛章30
    萬元之損害為適當，被上訴人抗辯漏未扣除折舊部分云云，
    即無可採。上訴人受讓蔡文隆、林辛章上開之損害賠償請求
    權，並以起訴狀繕本之送達為債權讓與之通知，請求被上訴
    人返還代墊賠償金額共計50萬元，核無不合。
  3.依上說明，上訴人可請求被上訴人賠償之金額為61萬7,333
    元（195 之1 號及197 號建物遭燒燬之損害為11萬7,333元
    ＋代墊賠償金額50萬元）。
五、綜上所述，上訴人本於民法第191 條及債權讓與之法律關係
    ，請求被上訴人乙○○給付61萬7,333 元，及自起訴狀繕本
    送達翌日即93年1 月16日起，至清償日止，按週年利率5%計
    算之利息，為有理由，應予准許。逾此所為請求，為無理由
    ，應予駁回。又上訴人請求被上訴人戊○○、丁○○、丙○
    ○給付，並無理由，應予駁回。原審就上開應准許部分，為
    上訴人敗訴之判決，尚有未洽，上訴意旨求予廢棄改判，為
    有理由，爰由本院予以廢棄改判如主文第2 項所示。至於上
    訴人之請求不應准許部分，原判決為上訴人敗訴之判決，並
    駁回其假執行之聲請，經核於法並無不合，上訴意旨求予廢
    棄改判，為無理由，應予駁回。又上訴人勝訴部分未逾150
    萬元，於本院判決後即告確定，上訴人聲請假執行不應准許
    ，原審駁回此部分假執行之聲請，亦無不合。
六、據上論結，本件上訴為一部有理由，一部無理由，依民事訴
    訟法第450 條、第449 條第1 項、第79條，判決如主文。
中    華    民    國    95    年    5     月    17    日
                              民事第五庭
                                  審判長法官  蔡明宛
                                  法      官  黃國川
                                  法      官  曾錦昌
以上正本證明與原本無異。
被上訴人乙○○部分，不得上訴。
上訴人如對被上訴人戊○○、丁○○、丙○○部分上訴，須於判
決送達後20日內向本院提出上訴狀，其未表明上訴理由者，應於
上訴後20日內向本院提出上訴理由書（均須按他造當事人之人數
附繕本）。
上訴時應提出委任律師或具有律師資格之人之委任狀，並依附註
條文規定辦理。
中    華    民    國    95    年    5     月    17    日
                                  書  記  官  郭蘭蕙
附註：民事訴訟法第466 條之1 ：
對於第二審判決上訴，上訴人應委任律師為訴訟代理人，但上訴
人或其法定代理人具有律師資格者，不在此限。
上訴人之配偶、三親等內之血親、二親等內之姻親，或上訴人為
法人、中央或地方機關時，其所屬專任人員具有律師資格並經法
院認適當者，亦得為第三審訴訟代理人。
第1 項但書及第2 項情形，應於提起上訴或委任時釋明之。


司法院資訊處製作；財團法人民間司法改革基金會備份。
